最　高　行　政　法　院　判　決
                                     100年度判字第1853號
上  訴  人　林志建
被 上訴 人　新北市新莊地政事務所
代　表　人　涂炳鑫
上列當事人間更正土地登記事件，上訴人對於中華民國100年4月
7日臺北高等行政法院99年度訴字第2522號判決，提起上訴，本
院判決如下：
　　主  文
上訴駁回。
上訴審訴訟費用由上訴人負擔。
　　理  由
一、訴外人林文平於民國94年1月11日死亡，其繼承人為配偶林
    謝阿招及子女林良妃、林金碧及上訴人等共4人，尚未辦理
    遺產繼承登記前，林謝阿招於97年1月10日死亡，其繼承人
    為子女上訴人、林良妃、林金碧等3人。嗣部分繼承人林良
    妃及林金碧於98年間，依土地法第34條之1規定，申請被繼
    承人所遺坐落新北市○○區○○段81地號土地（權利範圍1/
    3，下稱系爭土地）及臺北市部分土地抵繳遺產稅，經財政
    部臺北市國稅局（下稱北市國稅局）0980232519號函核定後
    ，於98年11月2日向被上訴人申請登記系爭土地為上訴人、
    林金碧、林良妃等3人公同共有之繼承登記及系爭土地抵繳
    稅款移轉登記。經被上訴人受理並審核無誤後，爰於98年11
    月5日辦竣移轉登記為中華民國及臺北市（應有部分各為1/6
    ）。嗣上訴人於99年3月15日向被上訴人申請更正登記，主
    張被上訴人應先行辦理林謝阿招、上訴人、林良妃、林金碧
    等4人公同共有後，再續辦繼承人林謝阿招之遺產繼承登記
    為上訴人、林良妃、林金碧等3人公同共有。經被上訴人審
    查後，認為原登記無登記錯誤或遺漏情形，遂以99年4月6日
    莊地登補字第500號補正通知書通知上訴人補正，檢附足資
    證明登記錯誤之更正登記原因證明文件，以憑辦理。上訴人
    雖於99年4月20日以更正申請書主張其補正事項，惟未完成
    補正，被上訴人復以99年4月23日北縣莊地登字第099000704
    3號函通知補正續辦，因上訴人逾期仍未補正，被上訴人爰
    以土地登記規則第57條第1項第4款規定，駁回上訴人之申請
    。上訴人不服，提起訴願遭決定駁回，提起行政訴訟，經原
    審判決駁回，上訴人不服，遂提起本件上訴。
二、上訴人起訴主張：林文平死亡時，其繼承人除林金碧、林良
    妃、上訴人外，尚有林謝阿招，雖其於97年1月10日死亡，
    然就林文平之繼承登記而言，仍應先登記予林謝阿招、林金
    碧、林良妃及上訴人，再就林謝阿招之部分繼承登記予林金
    碧、林良妃及上訴人。惟被上訴人就林文平之繼承登記，竟
    直接登記予林金碧、林良妃及上訴人，其登記應於法不合。
    又系爭登記僅林金碧、林良妃2人提出申請，應認不符土地
    登記規則第120條第1項前段之規定。另與本件有關之原審99
    年度訴字第2352號遺產稅及99年度訴字第2445號申請抵繳遺
    產稅案，如其審理結果，上訴人獲有利之判決，將影響本件
    登記之基礎，故本件應先停止訴訟，俟上開案件判決確定後
    ，方繼續進行等語，求為判決訴願決定、原處分均撤銷。被
    上訴人就系爭土地依上訴人99年3月15日之申請作成辦理繼
    承登記為上訴人、林謝阿招、林良妃、林金碧等4人公同共
    有後，再辦理繼承登記為上訴人與林良妃、林金碧3人公同
    共有之行政處分。
三、被上訴人則以：林文平94年1月11日死亡時，其繼承人林謝
    阿招、上訴人、林金碧及林良妃等4人實質取得所遺不動產
    所有權，尚未申辦繼承登記前，繼承人之一林謝阿招又於97
    年1月10日死亡，依民法第6條規定，部分繼承人於98年4月
    間申請繼承登記時，林謝阿招已不具遺產繼承之權利能力，
    被上訴人審核案附林文平、林謝阿招之遺產稅同意移轉證明
    書及相關證明文件無誤後，依法登記系爭土地為上訴人、林
    良妃、林金碧等3人公同共有，並依部分繼承人林良妃、林
    金碧連件申請抵繳稅款移轉登記為國有及臺北市共有，全案
    登記原因證明文件及核處程序均無登記錯誤或遺漏情形，上
    訴人主張更正登記，核與土地法第69條規定要件不符，應不
    予受理。又該土地其他部分共有人既係依土地法第34條之1
    及相關規定辦理，並於登記申請書記明：「本案確依土地法
    第34條之1第1、2、3項規定辦理，如有不實，願負法律責任
    。」登記機關自應依法受理登記，無須另行審查其通知或公
    告之文件。況本件申請更正之土地既已辦竣抵繳稅款登記為
    公有，已涉及原登記以外之利害關係人，須併請其同意更正
    ，始得受理等語，資為抗辯，求為判決駁回上訴人之訴。
四、原審斟酌全辯論意旨及調查證據之結果，以：
(一)有民事、刑事或其他行政爭訟牽涉行政訴訟之裁判者，行政
    法院在該民事、刑事或其他行政爭訟終結前，得以裁定停止
    訴訟程序，固為行政訴訟法第177條第2項所明定，惟該條項
    係規定「得」以裁定停止訴訟程序，故是否停止訴訟程序，
    行政法院本得依職權審酌之。上訴人雖主張本件之起因緣自
    林文平於94年1月11日死亡，上訴人代表全體繼承人於94年3
    月11日辦理遺產稅申報，上訴人對於國稅局變更核定遺產總
    額136,979,565元、遺產淨額38,704,039元、應納稅額10,46
    5,332元不服申請復查、提起訴願均遭駁回，提起訴訟由原
    審99年度訴字第2352號事件審理；另就林文平之其他繼承人
    林金碧、林良妃以林文平所遺部分土地抵繳應納遺產稅，經
    國稅局同意受理抵繳之行政處分不服，提起訴願，亦遭財政
    部駁回，提起訴訟由原審99年度訴字第2445號事件審理，是
    原審99年度訴字第2352、2445號二事件之審理結果，上訴人
    如獲有利之判決，本件登記之基礎即應告動搖，故聲請本件
    於前案行政爭訟終結前裁止停止訴訟程序。惟上開國稅局核
    定遺產稅額處分、受理以土地抵繳遺產稅處分並非自始無效
    ，且迄今未見有何撤銷、廢止或因其他事由而失其效力，其
    效力仍繼續存在，本件訴訟自應予以尊重，尚無裁定停止訴
    訟程序之必要，是上訴人據此聲請裁定停止本件訴訟程序，
    不應准許。
(二)上訴人之父林文平於94年1月11日死亡，繼承人為林文平之
    配偶即上訴人之母林謝阿招、林良妃、林金碧及上訴人等共
    4人；於尚未辦理林文平之遺產繼承登記前，林謝阿招於97
    年1月10日死亡，其繼承人為子女上訴人、林良妃、林金碧
    等3人。嗣部分繼承人林良妃及林金碧於98年間，依土地法
    第34條之1規定，申請系爭土地及位於臺北市境內之部分土
    地抵繳遺產稅，經國稅局以98年8月28日財北國稅徵字第098
    0232519號函核定後，於98年11月2日向被上訴人申請將系爭
    土地為上訴人、林金碧、林良妃等3人公同共有之繼承登記
    及以系爭土地抵繳稅款之移轉登記，經被上訴人受理後，爰
    於98年11月5日辦竣移轉登記為中華民國及臺北市所有（應
    有部分各1/6）。
(三)林謝阿招係於97年1月10日死亡，本件林良妃、林金碧於98
    年間申請系爭土地及臺北市境內部分土地抵繳遺產稅時，林
    謝阿招已非具繼承權利能力之主體，且林謝阿招生前繼承林
    文平包括系爭土地之遺產，亦因其死亡再轉由其全體繼承人
    即林良妃、林金碧及上訴人3人繼承，是被上訴人逕行將系
    爭土地登記為上訴人、林金碧、林良妃等3人公同共有，於
    法並無違誤。
(四)林良妃、林金碧2人係以連件方式，向被上訴人先申請將系
    爭土地為其2人與上訴人公同共有之繼承登記後，再將系爭
    土地以抵繳稅款為登記原因，申請將系爭土地辦理移轉登記
    為中華民國、臺北市所有（權利範圍各1/6），至上訴人否
    認林良妃、林金碧具有將系爭土地予以抵稅之權利，及稅捐
    機關不得據而同意為抵稅之處分，涉及權利爭執，被上訴人
    無權確定，自不得依職權將該繼承登記及抵繳之移轉登記逕
    為更正。又更正登記無論依職權或依聲請，均以不妨害原登
    記之同一性為限，所謂「不妨害原登記之同一性為限」，係
    指登記錯誤之更正，僅能更正為「記入土地登記簿之事項」
    與「登記原因證明文件所載內容」相符為止，不能超出「登
    記原因證明文件所載之內容」範圍。倘進一步發見「登記原
    因證明文件所載之內容」亦有瑕疵，而發生爭執，僅能訴請
    司法機關審判，以資解決，依憑確定判決內容辦理，而非地
    政機關可依職權或依申請辦理更正登記。本件抵稅移轉登記
    之原因證明文件與登記事項內容並無不符，上訴人係請求將
    系爭土地更正登記為其與林良妃、林金碧3人公同共有，則
    將使更正登記前後之權利義務主體（更正前為中華民國、臺
    北市，更正後為上訴人、林良妃、林金碧3人）及法律關係
    （更正前為抵繳稅款，更正後為繼承）均非相同，上訴人此
    部分之請求與土地法第69條規定之要件完全不合。另就國稅
    局所為應納林文平遺產稅額之行政及復查處分，及同意林良
    妃、林金碧2人以系爭土地抵繳稅款之行政處分，上訴人固
    已提起行政訴訟，經原審99年度訴字第2352、2445號二事件
    受理，惟上開行政處分並無重大而顯而易見之無效事由之情
    況，在未經撤銷確定前，自均發生構成要件效力，本件除應
    予尊重外，並無逕行審究上開行政處分合法與否之權限，進
    而認被上訴人以抵繳稅款為原因，將系爭土地移轉登記予中
    華民國、臺北市為違法，全然置林良妃、林金碧之登記原因
    證明文件於不顧。從而，原處分並無違誤，訴願決定予以維
    持，亦無不合，上訴人請求被上訴人就系爭土地應作成先登
    記為上訴人、林謝阿招、林良妃、林金碧等4人公同共有後
    ，再辦理繼承登記為上訴人與林良妃、林金碧3人公同共有
    之行政處分，為無理由，因將原決定及原處分均予維持，駁
    回上訴人之訴。
五、本院查：
(一)按「(第1項)行政訴訟之裁判須以民事法律關係是否成立為
    準據，而該法律關係已經訴訟繫屬尚未終結者，行政法院應
    以裁定停止訴訟程序。」「(第2項)除前項情形外，有民事
    、刑事或其他行政爭訟牽涉行政訴訟之裁判者，行政法院得
    在該民事、刑事或其他行政爭訟終結前，以裁定停止訴訟程
    序。」行政訴訟法第177條定有明文。惟屬第2項規定情形者
    ，法條既是規定「得」以裁定停止訴訟程序，而非如同條第
    1項係規定「應」以裁定停止訴訟程序，故行政法院就是否
    停止訴訟程序，係具有裁量權，並非一有民事、刑事或其他
    行政爭訟牽涉行政訴訟之裁判者，行政法院即均應停止訴訟
    程序。查本件原判決已敘明：關於國稅局核定遺產稅額處分
    、受理以土地抵繳遺產稅處分並非自始無效，且迄今未見有
    何撤銷、廢止或因其他事由而失其效力，其效力仍繼續存在
    ，本件訴訟自應予以尊重，尚無裁定停止訴訟程序之必要等
    語。經核係屬原審之裁量權事項，於法並無不合。上訴意旨
    猶執原詞，援引行政訴訟法第177條規定，指摘原審未適用
    該規定停止訴訟程序，即逕自作成原判決，有不適用法規之
    違法云云，自無可採。
(二)復按「登記人員或利害關係人，於登記完畢後，發見登記錯
    誤或遺漏時，非以書面聲請該管上級機關查明核准後，不得
    更正。……」土地法第69條前段定有明文。又「土地法第68
    條第1項及第69條所稱登記錯誤，係指登記事項與登記原因
    證明文件所載之內容不符……」土地登記規則第13條亦有明
    定。故如登記事項與登記原因證明文件所載內容並無不符，
    縱其真實權利與登記不符，亦非屬土地法第69條之登記錯誤
    ，而得申請更正之範圍。復按「土地登記完畢後，利害關係
    人發見登記錯誤時，固得依土地法第69條之規定，以書面聲
    請該管上級機關，查明核准更正，但此種登記錯誤之更正，
    應以不妨害原登記之同一性者為限。若登記人以外之人對登
    記所示之法律關係有所爭執，則應訴由司法機關審判，以資
    解決，殊非可依上述規定聲請更正登記以變更原登記所示之
    法律關係。」本院48年判字第72號亦著有判例。又司法院釋
    字第598號解釋理由書亦揭示：「土地法第69條之規定，係
    於無礙登記同一性之範圍內所為之更正登記。亦即使地政機
    關依法應據登記原因證明文件為翔實正確之登記，並非就登
    記所示之法律關係有所爭執時，得由地政機關逕為權利歸屬
    之判斷。」足見登記錯誤之更正，如已妨害原登記之同一性
    ，即不在准許之列。又所謂登記同一性之違反，係指登記之
    權利主體、種類、範圍或標的與原登記原因證明文件所載不
    符而言。
(三)本件原判決已敘明：林良妃、林金碧2人係以連件方式，向
    被上訴人先申請將系爭土地為其2人與上訴人公同共有之繼
    承登記後，再將系爭土地以抵繳稅款為登記原因，申請將系
    爭土地辦理移轉登記為中華民國、臺北市所有（權利範圍各
    1/6），至上訴人否認林良妃、林金碧具有將系爭土地予以
    抵稅之權利，及稅捐機關不得據而同意為抵稅之處分，涉及
    權利爭執，被上訴人無權確定；又所謂登記錯誤之更正，僅
    能更正為「記入土地登記簿之事項」與「登記原因證明文件
    所載內容」相符為止，不能超出「登記原因證明文件所載之
    內容」範圍；倘發見「登記原因證明文件所載之內容」亦有
    瑕疵，而發生爭執，僅能訴請司法機關審判，以資解決，依
    憑確定判決內容辦理，而非地政機關可依職權或依申請辦理
    更正登記；本件抵稅移轉登記之原因證明文件與登記事項內
    容並無不符，上訴人請求將系爭土地先更正登記為上訴人、
    林謝阿招、林良妃、林金碧等4人公同共有後，再辦理繼承
    登記為上訴人與林良妃、林金碧3人公同共有，將使更正登
    記前後之權利義務主體（更正前為中華民國、臺北市，更正
    後為上訴人、林良妃、林金碧3人）及法律關係（更正前為
    抵繳稅款，更正後為繼承）均非相同，與土地法第69條規定
    之要件不合等情。經核於法亦無不合。上訴意旨仍主張本件
    應准予更正登記，指摘原判決違法云云，亦無可採。
(四)又土地法第34條之1規定：「(第1項)共有土地或建築改良物
    ，其處分、變更及設定地上權、永佃權、地役權或典權，應
    以共有人過半數及其應有部分合計過半數之同意行之。但其
    應有部分合計逾三分之二者，其人數不予計算。(第2項)共
    有人依前項規定為處分、變更或設定負擔時，應事先以書面
    通知他共有人……。(第4項)共有人出賣共有土地或建築改
    良物之應有部分時，他共有人得以同一價格共同或單獨優先
    承購。……」上揭規定之立法意旨，在於兼顧共有人權益之
    範圍內，促進共有物之有效利用，以增進公共利益（司法院
    釋字第562號解釋意旨參照）。然土地法第34條之1並未如同
    法第104條第2項後段設有出賣人未通知優先購買權人而與第
    三人訂立買賣契約者，其契約不得對抗優先購買權人之明文
    ，足見土地法第34條之1優先承購權僅具債權性質，倘共有
    人違反法律規定，將應有部分賣與他人，已依法取得所有權
    時，他共有人不得主張該買賣無效，而塗銷其依法所為之登
    記。（最高法院65年臺上字第853號、68年臺上字第3141號
    判例參照）。故上訴意旨主張系爭登記僅林金碧、林良妃2
    人提出申請，未通知上訴人云云，縱屬實情，亦不影響該土
    地抵繳業已完成登記之效力，附此敘明。
(五)綜上所述，原審斟酌全辯論意旨及調查證據之結果，而駁回
    上訴人在原審之訴，核其所適用之法規與該案應適用之法規
    並無違背，與解釋、判例亦無牴觸，並無所謂不適用法規或
    適用不當之違法。上訴論旨，猶執前詞，指摘原判決違誤，
    求予廢棄，為無理由，應予駁回。
六、據上論結，本件上訴為無理由。依行政訴訟法第255條第1項
    、第98條第1項前段，判決如主文。
中　　華　　民　　國　　100　 年　　10　　月　　27　　日
                    最高行政法院第六庭
                        審判長法官　林　茂　權
                              法官　楊　惠　欽
                              法官　吳　東　都
                              法官　陳　金　圍
                              法官　蕭　惠　芳

以  上  正  本  證  明  與  原  本  無  異
中　　華　　民　　國　　100　 年　　10　　月　　27　　日
　　　　　　　　　　　　　　　書記官　彭　秀　玲